ACORDAO-COMPLETO-2427370

ACÓRDÃO 5985/2021 ATA 10/2021 - PRIMEIRA CÂMARA

VISTOS, relatados e discutidos estes autos de concessão de pensão civil pelo Tribunal Regional Federal da 1ª Região (TRF1) .
ACORDAM os ministros do Tribunal de Contas da União, reunidos em sessão da 1ª Câmara, diante das razões expostas pelo relator, em:
9.1. considerar ilegal o ato de pensão civil instituída pelo Sr. Weliton Militão dos Santos em favor da Sra. Lúcia Marina Araújo Santos (90230/2019, peça 7) , recusando-lhe o registro, nos termos do § 1º do art. 260 do RI/TCU; 
9.2. dispensar a devolução dos valores indevidamente recebidos, presumidamente, de boa-fé pela pensionista, nos termos da Súmula 106 deste Tribunal; 
9.3. determinar ao Tribunal Regional Federal da 1ª Região que:
9.3.1. suspenda, no prazo de 15 (quinze) dias, todo e qualquer pagamento concernente ao ato impugnado, comunicando a este Tribunal as providências adotadas, nos termos dos arts. 262, caput, do RI/TCU, e 8º, caput, da Resolução TCU 206/2007;
9.3.2. dê ciência do inteiro teor desta deliberação à interessada, alertando-a de que o efeito suspensivo proveniente da interposição de eventuais recursos perante o Tribunal não a exime da devolução dos valores percebidos indevidamente após a respectiva notificação, caso esses não sejam providos, devendo encaminhar os comprovantes dessa notificação a esta Corte no prazo de até 30 (trinta) dias;
9.3.3. cadastre novo ato de concessão de pensão civil livre das irregularidades apontadas, submetendo-o no prazo de 30 (trinta) dias à apreciação deste Tribunal, nos termos do art. 262, caput e § 2º, do RI/TCU, e do art. 19, § 3º, da Instrução Normativa TCU 78/2018;
9.4. encerrar e arquivar os presentes autos.

Concessão de pensão civil.

Primeira Câmara

Tribunal Regional Federal da 1ª Região (TRF1).

3. Interessada: Lúcia Marina Araújo Santos (XXX.500.686-XX).

13.1. Ministros presentes: Walton Alencar Rodrigues (Presidente), Benjamin Zymler, Vital do Rêgo e Jorge Oliveira.
13.2. Ministro-Substituto presente: Weder de Oliveira (Relator).

WEDER DE OLIVEIRA

Em exame, o ato de concessão de pensão civil instituído pelo Sr. Weliton Militão dos Santos em favor da Sra. Lúcia Marina Araújo Santos, na qualidade de viúva, emitido pelo Tribunal Regional Federal da 1ª Região (TRF1) .
A instrução do auditor da Secretaria de Fiscalização de Integridade de Atos e Pagamentos de Pessoal e de Benefícios Sociais (Sefip) , (peça 9) , que recebeu anuência do diretor da unidade especializada (peça 10) , propõe a ilegalidade do ato, conforme segue:
"HISTÓRICO
4.	O ato em exame, cuja data de vigência é 25/6/2019, foi disponibilizado ao TCU em 20/1/2020.
5.	O ato de concessão de pensão civil ora examinado foi autuado em cumprimento de determinação constante do Acórdão 1502/2020-TCU-Plenário, de relatoria do Ministro Bruno Dantas (peça 5) , proferido nos autos do TC Processo 004.157/2017-6, que reformou, mediante revisão de ofício, o Acórdão 3644/2017-TCU-Segunda Câmara, de modo a considerar ilegal e negar o registro ao ato de aposentadoria de Weliton Militão dos Santos, em razão de irregularidade na averbação de tempo de atividade privada sem o recolhimento das contribuições previdenciárias correspondentes. Esse mesmo julgado ordenou a esta Secretaria de Fiscalização de Pessoal que autuasse imediatamente a pensão civil instituída por Weliton Militão dos Santos, analisando-a à luz das informações contidas naquele processo, especialmente no tocante à irregularidade nas averbações de tempo privado sem as contribuições previdenciárias.
EXAME TÉCNICO
6.	Conforme consignado no ato de concessão de aposentadoria disponibilizado no Sisac sob o número 20781814-04-2011-000037-4, o Plenário do CNJ decidiu pela aplicação da sanção de aposentadoria compulsória com proventos proporcionais ao magistrado Weliton Militão dos Santos (CPF: XXX.314.156-XX) , nos termos do art. 103-B, § 4º, III c/c art. 93, VIII, ambos da Constituição Federal, e arts. 42, V, da LOMAN e 5º, II, da Resolução n. 30/2007 do CNJ (Revisão Disciplinar n. 0005427-90.2009.2.00.0000) .
7.	O ato de concessão de aposentadoria do servidor foi considerado ilegal mediante a prolação do acima citado Acórdão 1502/2020-TCU-Plenário, haja vista a averbação de 14 anos, 3 meses e 22 dias de atividade privada, sem a comprovação do recolhimento da contribuição previdenciária correspondente (peças 4 e 5) .
8.	Assim, a exclusão do período de atividade privada acima referido implica a redução da proporcionalidade da pensão civil em comento, não havendo como prosperar a concessão na forma (proporção) que foi deferida pela Unidade Jurisdicionada.
9.	Em vista disso, propõe-se considerar ilegal, negando-lhe registro, o ato de concessão de pensão civil constante deste feito, em razão da averbação de 14 anos, 3 meses e 22 dias de atividade privada, sem a comprovação do recolhimento da contribuição previdenciária correspondente.
10.	Cumpre observar que, não havendo decorrido o prazo 5 (cinco) anos desde o ingresso nesta Corte de Contas do ato de concessão ora examinado, não há a necessidade de se instalar o contraditório, consoante o entendimento firmado no Acórdão 587/2011-TCU-Plenário, de relatoria do Ministro Valmir Campelo.
11.	Por derradeiro, registre-se que a análise do presente feito observou o regramento inscrito na Resolução TCU 315/2020.
CONCLUSÃO
12.	Diante do acima apresentado, propõe-se considerar ilegal, negando-lhe registro, o ato de concessão de pensão civil constante deste feito, em razão da averbação de 14 anos, 3 meses e 22 dias de atividade privada, sem a comprovação do recolhimento da contribuição previdenciária correspondente.
PROPOSTA DE ENCAMINHAMENTO
13.	Ante o exposto, e de conformidade com o preceituado nos artigos 71, III, da Constituição Federal de 1988; 1º, V, e 39, II, da Lei 8.443/1992; 1º, VIII, 259, II, 260, § 1º, e 262, § 2º, do Regimento Interno/TCU, propõe-se:
13.1	considerar ilegal, negando-lhe registro, o ato inicial de concessão da pensão civil instituída por Weliton Militão dos Santos (CPF: XXX.314.156-XX) , em razão da averbação de 14 anos, 3 meses e 22 dias de atividade privada, sem a comprovação do recolhimento da contribuição previdenciária correspondente.
13.2	dispensar o ressarcimento das quantias indevidamente recebidas, presumida a boa-fé, consoante o disposto no Enunciado 106 da Súmula de Jurisprudência do TCU;
13.2.1	determinar ao Tribunal Regional Federal da 1ª Região que, nos termos do art. 262, caput, do Regimento Interno do TCU, e art. 4º, inciso I, da Resolução TCU 315/2020:
a) abstenha-se de realizar pagamentos decorrentes do ato de concessão considerado ilegal, no prazo de 15 (quinze) dias, contado a partir da ciência dessa deliberação, sujeitando-se a autoridade administrativa omissa à responsabilidade solidária;
b) comunique à beneficiária acerca do teor deste Acórdão, alertando-a de que o efeito suspensivo proveniente da interposição de eventuais recursos junto ao TCU não a eximirá da devolução dos valores percebidos indevidamente após sua notificação, caso os recursos não sejam providos;
c) emita e disponibilize no sistema e-Pessoal, no prazo de 30 (trinta) dias, novo ato de concessão, escoimado da irregularidade apontada, nos termos do art. 262, § 2º, do Regimento Interno do TCU; e
d) encaminhe ao Tribunal o comprovante de que a interessada tomou ciência do inteiro teor desta deliberação." 
O MP/TCU, representado pelo procurador Sérgio Ricardo Costa Caribé, em anuência à Sefip, assim se manifestou (peça 11) :
"2.	A Secretaria de Fiscalização de Pessoal (Sefip) propõe a ilegalidade do referido ato, tendo em vista a averbação de tempo de atividade privada na aposentadoria do instituidor por meio de ações declaratórias, sem a comprovação das contribuições previdenciárias correspondentes.
3.	De fato, verifica-se que o ato de concessão de aposentadoria do instituidor da pensão em análise já foi objeto de análise por este Tribunal, oportunidade em que foi considerado ilegal pelo Acórdão 1502/2020-TCU-Plenário, em decorrência da averbação de 14 anos, 3 meses e 22 dias de atividade privada, sem comprovação das contribuições previdenciárias correspondente (peças 4 e 5) .
4.	No entanto, tendo em vista que, quando da prolação do referido decisum, o instituidor já havia falecido, foi determinada à Sefip que realizasse a autuação imediata dos presentes autos para a análise do ato relativo à pensão civil instituída pelo servidor Weliton Militão dos Santos.
5.	Conforme se verifica nos autos, a averbação do período de 14 anos e 3 meses e 22 dias foi obtida por meio de duas "ações declaratórias" propostas pelo interessado em face do INSS, sem a comprovação das contribuições previdenciárias, o que impede a utilização do referido tempo para a aposentadoria no serviço público.
6.	Vale destacar que o § 9º do art. 201 da Constituição Federal de 1998, com a redação dada pela EC 20/1998, estabelece as regras para a contagem recíproca entre os regimes, nos seguintes termos:
§ 9º Para efeito de aposentadoria, é assegurada a contagem recíproca do tempo de contribuição na administração pública e na atividade privada, rural e urbana, hipótese em que os diversos regimes de previdência social se compensarão financeiramente, segundo critérios estabelecidos em lei.
7.	Nesse mesmo sentido é o art. 94 da Lei 8.213/1991 que, ao tratar da contagem recíproca, exige que o referido tempo seja de contribuição para que os diferentes regimes possam ser compensados financeiramente, senão vejamos:
Art. 94. Para efeito dos benefícios previstos no Regime Geral de Previdência Social ou no serviço público é assegurada a contagem recíproca do tempo de contribuição na atividade privada, rural e urbana, e do tempo de contribuição ou de serviço na administração pública, hipótese em que os diferentes sistemas de previdência social se compensarão financeiramente."
É o relatório.

não há.

Procurador Sérgio Ricardo Costa Caribé.

PENSÃO CIVIL. ATO DE APOSENTADORIA ORIGEM DA PENSÃO JULGADO ILEGAL. REVISÃO DE OFÍCIO. AVERBAÇÃO ILEGAL DE TEMPO DE ATIVIDADE PRIVADA, SEM RECOLHIMENTO DAS CONTRIBUIÇÕES PREVIDENCIÁRIAS. PROPORCIONALIZAÇÃO DA PENSÃO. ILEGALIDADE.

PENSÃO CIVIL (PCIV)

Secretaria de Fiscalização de Integridade de Atos e Pagamentos de Pessoal e de Benefícios Sociais (Sefip).

Trata-se de ato de pensão civil instituída pelo Sr. Weliton Militão dos Santos em favor da Sra. Lúcia Marina Araújo Santos, na qualidade de viúva, concedido pelo Tribunal Regional Federal da 1ª Região (TRF1) .
A Secretaria de Fiscalização de Integridade de Atos e Pagamentos de Pessoal e de Benefícios Sociais (Sefip) , com anuência do MP/TCU, propõe a ilegalidade do ato em apreço, uma vez que deriva de aposentadoria considerada ilegal, mediante revisão de ofício realizada por meio do Acórdão 1502/2020-TCU-Plenário, em razão da averbação de tempo de atividade privada, sem comprovação das respectivas contribuições previdenciárias.
Acolho as análises empreendidas pela unidade instrutiva especializada, que contou com a anuência do Ministério Público de Contas, acerca das referidas irregularidades, as quais incorporo às minhas razões de decidir.
A Sefip aduz que "o Plenário do CNJ decidiu pela aplicação da sanção de aposentadoria compulsória com proventos proporcionais ao magistrado Weliton Militão dos Santos (CPF: 241.314.156-15) , nos termos do art. 103-B, § 4º, III c/c art. 93, VIII, ambos da Constituição Federal, e arts. 42, V, da LOMAN e 5º, II, da Resolução n. 30/2007 do CNJ (Revisão Disciplinar n. 0005427-90.2009.2.00.0000) ", e por essa razão o valor da pensão também deve ser adequadamente proporcionalizado.
A exclusão do citado período de atividade privada, consequentemente, leva à necessária e devida redução do valor da pensão civil, não havendo como prosperar a concessão na proporção que foi deferida pela unidade jurisdicionada.
Feitas essas considerações, a pensão civil instituída pelo Sr. Weliton Militão dos Santos em favor da Sra. Lúcia Marina Araújo Santos (90230/2019, peça 7) deve ser julgada ilegal.
Diante do exposto, manifesto-me pela aprovação do acórdão que ora submeto à apreciação deste Colegiado.
TCU, Sala das Sessões Ministro Luciano Brandão Alves de Souza, em 6 de abril de 2021.
Weder de Oliveira 
Relator